【裁判字號】    95,判,820
【裁判日期】    950608
【裁判案由】    綜合所得稅
【裁判全文】
最  高  行  政  法  院  判  決
                                     95年度判字第00820號
上  訴  人  甲○○
被 上訴 人  財政部臺灣省中區國稅局
代  表  人  鄭宗典
上列當事人間因綜合所得稅事件，上訴人對於中華民國93年3月
11日臺中高等行政法院92年度訴字第601號判決，提起上訴，本
院判決如下：
    主  文
上訴駁回。
上訴審訴訟費用由上訴人負擔。
    理  由
一、上訴人民國（下同）80至84年度未依規定辦理綜合所得稅結
    算申報，經法務部調查局臺北市調查處查得，上訴人教授氣
    功向學員收取學費涉有逃漏稅捐情事，移由被上訴人處理結
    果，核定上訴人84年度其他所得為新台幣（下同）606,837,
    922元；又被上訴人另查得上訴人配偶游美容84年度所有坐
    落臺北縣樹林鎮○○街71之6、71之7號房屋有坤德針織有限
    公司（以下簡稱坤德公司）設籍，及坐落苗栗縣苗栗市○○
    路440號（原門牌為苗栗縣苗栗市北苗里光復新村95號）之
    房屋有昶成紡織廠有限公司（以下簡稱昶成公司）設籍，因
    其上皆有營利事業設籍營業，遂分別依當地一般租金標準核
    定租賃所得為266,684元及1,549,879元，合併核定上訴人84
    年度綜合所得總額614,354,030元，淨額為613,819,030元，
    補徵稅額24 2,828,026元，並處罰鍰242,753,200元，上開
    租賃所得之補繳稅額1,498,734元上訴人已於86年10月28日
    繳納在案。上訴人不服上開核定補徵稅額及罰鍰處分，提起
    訴願，經財政部89年1月14日台財稅第00000000000號訴願決
    定將原處分撤銷由原處分機關另為處分，嗣經被上訴人89年
    11月27日中區國稅法字第890068692號重核復查決定，追減
    84年度租賃所得1,066,063元（包括臺北縣樹林鎮○○街71
    之6、71之7號房屋追減155,565元，變更核定111,119元；苗
    栗縣苗栗市○○路440號房屋追減904,107元，變更核定645,
    790元；另註銷高雄市○○區○○里○○○路23巷4弄9之3號
    房屋原核定租賃所得6,931元），其餘部分予以駁回，上訴
    人就上述坐落樹林鎮、苗栗市房屋部分復提起訴願，經財政
    部90年9月5日台財訴字第0900005102號訴願決定：「原處分
    關於其他所得及罰鍰部分均撤銷，由原處分機關另為處分，
    其餘訴願駁回。」上訴人仍不服，除就未變更之租賃所得部
    分續行提起行政訴訟外，另向被上訴人申請退還84年度綜合
    所得稅因租賃所得溢繳稅額，經被上訴人所屬苗栗縣分局以
    91年9月30日中區國稅苗徵字第0910012240號函，否准所請
    。上訴人對上開函復不服，提起訴願，遭決定駁回，遂提起
    行政訴訟。
二、上訴人於原審起訴主張：被上訴人核定上訴人配偶游美容84
    年度有2筆租賃所得266,684元及1,549,897元，向上訴人發
    單補徵綜合所得稅，上訴人未即詳查即於86年10月28日繳清
    稅款1,498,734元在案，惟按核定租賃所得1,816,581元乘累
    進稅率40%，上訴人溢繳稅款計726,632元。又被上訴人於86
    年12月5日對上訴人核定其他所得課稅處罰，上訴人提起行
    政爭訟迄今，已拖延5年多尚未確定，乃依稅捐稽徵法第28
    條規定申請返還溢繳稅款。實則，上訴人配偶向坤德公司及
    昶成公司購買上開房屋，點交時已屬空屋，經修繕、整建後
    ，即做為上訴人所設立之太極門氣功養生學會樹林道館、苗
    栗道館使用，並無出租之情事，此有各項單據可資證明，被
    上訴人未依行政程序法第36條之職權調查原則先查明上開房
    屋是否有出租之事實，僅利用全國戶籍資料檔與營業稅籍資
    料檔、執行業務者稅籍資料檔相互勾稽後，即核定房屋所有
    人有租金所得，除使不服之納稅人須自證無罪外，更於證據
    認定上，違反行政程序法第43條及本院61年判字第70號判例
    之意旨。又被上訴人91年9月30日函復其已將應返還稅款抵
    繳上訴人82年度綜合所得稅款，然該稅款之爭議仍在行政救
    濟，尚未確定，被上訴人亦未於扣抵稅款後通知上訴人，也
    未將抵繳憑證送達上訴人收存，被上訴人違背稅捐稽徵法第
    29條之規定及財政部69年8月14日（69）台財稅第36734號函
    之意旨，至為明確。末按，本案財政部訴願決定書載明，臺
    北縣樹林鎮房屋之租賃所得業已全部撤銷，故上訴人之訴願
    即為有理由，惟財政部訴願決定主文「訴願駁回」顯然相互
    矛盾，故原處分及訴願決定自應予以撤銷；又財政部暨被上
    訴人未依訴願法、行政程序法職權調查原則查明上訴人有無
    租賃事實，且無視於上訴人所主張並無出租之相關證據，違
    背論理及經驗法則，完全依據電腦檔案靜態且過時的資料，
    一再因循欠缺正當之程序，顯屬違法等語，請求撤銷原處分
    及訴願決定，並命被上訴人返還上訴人溢繳稅款726,632元
    及自86年10月28日起至返還稅款日止，依郵政儲金匯業局之
    1 年期定期存款利率加計之利息。
三、被上訴人則以：上訴人82年度綜合所得稅提起訴願，未依稅
    捐稽徵法第39條規定繳納應納稅額半數，被上訴人所屬苗栗
    縣分局乃依同法第29條規定，就84年度綜合所得稅應退溢繳
    稅款423,868元予以抵繳，並無違誤。次查，被上訴人89年
    11月27日中區國稅法字第890068692號重核復查決定，變更
    核定84年度系爭2筆租賃所得為111,119元及645,790元，上
    訴人不服，已提起撤銷訴訟，業經原審法院以90年度訴字第
    1540號受理中，故上訴人重行主張無系爭2筆租賃所得，請
    求返還溢繳稅款726,632元，係以上揭撤銷訴訟是否撤銷原
    處分為據，重行提起本訴訟並無權利保護之必要，應不予受
    理；同理，財政部臺灣省北區國稅局臺北縣分局91年12月9
    日北區國稅北縣資字第0911051114號函復，臺北縣樹林鎮房
    屋係供上訴人（太極門）自行使用，系爭租賃所得111,119
    元擬予註銷乙節，因上揭撤銷訴訟亦已繫屬原審法院中，被
    上訴人及財政部皆不應逕予變更原處分，上訴人亦得於上揭
    撤銷訴訟主張其權利，故重行提起本訴訟，亦應不予受理。
    是涉及該2筆租賃所得部分，請依行政訴訟第107條第1項第7
    款規定予以駁回，資為答辯。
四、原審斟酌全辯論意旨及調查證據之結果，以：上訴人曾就租
    賃所得部分另案提起行政訴訟，由原審法院90年度訴字第15
    40號受理，於91年3月15日將上訴人之訴以裁定駁回，上訴
    人不服，提起抗告，經本院92年度裁字第579號將原裁定廢
    棄，由原審法院92年度訴更一字第29號更為審理等情，足見
    上訴人84年度綜合所得稅撤銷訴訟尚未確定（包括租賃所得
    及其他所得部分），上訴人對此亦不否認，則被上訴人並無
    因適用法令錯誤或計算錯誤而有溢繳之稅款之情事，上訴人
    自無得自繳納之日起5年內提出具體證明，申請退還溢繳稅
    款之可言。而依稅捐稽徵法第28條、第29條及第39條之規定
    ，被上訴人應於訴訟確定後，查核上訴人有無溢繳情事，再
    抵繳上訴人其他欠稅款，程序上方為允當，而訴訟中即將租
    賃所得部分依重核復查結果，將上訴人所繳稅款423,868元
    逕抵上訴人82年度之應納稅額，雖非恰當，惟此部分係經財
    政部90年9月5日台財訴字第090005102號訴願決定予以駁回
    在案，而上訴人82年度綜合所得稅提起訴願時，未依稅捐稽
    徵法第39條規定繳納應納稅額半數，被上訴人乃依同法第29
    條規定，就84年度綜合所得稅應退溢繳稅款423,868元先予
    以抵繳，尚無不合。至上訴人雖提出太極門苗栗館弟子之聲
    明書、84年2月委託裝修之證明資料、太極門樹林館弟子之
    聲明書及84年2月及11月在上址聯誼、練功等資料，此係另
    案應審酌之事項，並不影響上訴人提出返還溢繳稅款請求之
    無理由。是上訴人主張尚非可採，原處分否准上訴人之申請
    並無違誤，訴願決定駁回上訴人訴願，理由雖有不同，結論
    尚無二致，仍應予以維持，因而駁回上訴人之訴，並敘明兩
    造其餘陳述及舉證，不影響本件之判斷，爰不一一論列之旨
    。
五、上訴意旨略謂：上訴人本無租賃之情事，因被上訴人未查明
    即錯誤計算核定發單，造成上訴人溢繳稅款，依稅捐稽徵法
    第28條規定，本得申請退還，原判決認為上訴人無得申請退
    還溢繳稅款，顯已違反上開條文之規定，係屬違法。次查，
    原判決既認定上訴人不得申請退還，被上訴人亦不得逕抵82
    年度尚未確定稅款，惟卻拒不撤銷被上訴人逕抵82年度尚未
    確定稅款之行政處分，應有違誤；況在未撤銷前述違法行政
    處分下，原審認定同一筆溢繳稅款可再供稅捐稽徵法第39條
    應納稅額半數之擔保，亦有行政訴訟法第243條第1項、同條
    第2項第6款之適用法規不當、判決理由矛盾、不備理由之違
    背法令。再者，原審判決理由逕將84年度溢繳稅款423,868
    元，抵充82年度復查決定應納稅額半數之擔保，並未說明基
    於何法律？又抵充訴願時應納稅額之擔保，係抵充何年度訴
    願擔保？何時間抵充？有無通知上訴人等等，明顯有判決不
    備理由之違背法令。又稅捐稽徵法第39條規定繳納稅額半數
    ，僅涉及原處分機關是否得將案件移送強制執行，不得逕行
    就人民財產取償，原審判決有適用稅捐稽徵法第39條錯誤之
    違法。末查，被上訴人提出之82年度抵繳證明書，日期明顯
    與被上訴人主張抵繳之日期不符，相關承辦公務員顯有利用
    職務機會偽造公文書，侵害人權，並於原審提出欺瞞法院，
    原判決理由對此完全未於判決理由中說明，顯有判決不備理
    由之違背法令，請廢棄原判決、撤銷原處分及訴願決定，並
    命被上訴人返還上訴人溢繳稅款726,632元及自86年10月28
    日起至返還稅款日止，依郵政儲金匯業局之1年期定期存款
    利率加計之利息等語。
六、 本院按「納稅義務人對於因適用法令錯誤或計算錯誤溢繳
     之稅款，得自繳納之日起5年內提出具體證明，申請退還；
     逾期未申請者，不得再行申請。」稅捐稽徵法第28條定有
     明文。準此，納稅義務人依本條規定申請退還稅款，以因
     適用法令錯誤或計算錯誤而溢繳者為前提，此由法條規定
     文義觀之甚明。次按「納稅義務人應退之稅捐，稅捐稽徵
     機關應先抵繳其積欠。並於扣抵後，應即通知該納稅義務
     人。」「（第1項）納稅義務人應納稅捐，於繳納期間屆滿
     30日後仍未繳納者，由稅捐稽徵機關移送法院強制執行。
     但納稅義務人已依第35條規定申請復查者，暫緩移送法院
     強制執行。（第2項）前項暫緩執行之案件，除有下列情形
     之一者外，稽徵機關應移送法院強制執行：一、納稅義務
     人對復查決定之應納稅額繳納半數，並依法提起訴願者。
     二、納稅義務人依前款規定繳納半數稅額確有困難，經稽
     徵機關核准，提供相當擔保者。」分別為稅捐稽徵法第29
     條、第39條所明定。是稅捐稽徵機關所為核定稅捐之處分
     ，於對納稅義務人生效後即具執行力，納稅義務人應依限
     繳納，倘於繳納期間屆滿30日後仍未繳納者，稅捐稽徵機
     關應移送法院強制執行。除納稅義務人已依稅捐稽徵法第
     35條規定申請復查，而於復查決定前；或納稅義務人對復
     查決定之應納稅額繳納半數，並依法提起訴願、或納稅義
     務人繳納復查決定應納稅額半數確有困難，經稽徵機關核
     准，提供相當擔保者，得暫緩移送法院強制執行外，不因
     提起訴願或行政訴訟而停止執行。故如納稅義務人有應退
     之稅捐，稅捐稽徵機關仍應依上開稅捐稽徵法第29條規定
     ，先抵繳其積欠，並於扣抵後通知該納稅義務人。本件上
     訴人80至84年度均未依規定辦理綜合所得稅結算申報，經
     法務部調查局臺北市調查處查得，移由被上訴人處理結果
     ，除分別補徵稅額外，並就短漏稅額處以罰鍰，上訴人不
     服循序提起復查及訴願，經財政部89年1月14日台財訴第00
     00000000號訴願決定：「原處分撤銷，由原處分機關另為
     處分。」被上訴人重核結果，上訴人83及84年度租賃所得
     獲准分別減列362,860元及1,066,603元，則80至84年綜合
     所得總額分別重行核定為14,906,460元、61,398,898元、
     268,096,323元、360,548,974元、488,435,294元；罰鍰分
     別變更裁處為5,186,300元、23,726,600元、106,263,100
     元、141,233,800元、192,811,100元，其餘復查駁回。上
     訴人仍不服，復提起訴願，經財政部90年9月5日台財訴字
     第0900005102號訴願決定，以其他所得及罰鍰部分，因尚
     有查明之必要，將該部分之原處分撤銷，囑由被上訴人另
     為處分，而上訴人就未獲變更之租賃所得部分續行提起行
     政訴訟；且其82年度綜合所得稅提起訴願時，未依稅捐稽
     徵法第39條規定繳納應納稅額半數等情，業經原審認定明
     確，是上訴人於系爭84年度綜合所得稅行政救濟程序中，
     就被上訴人核定綜合所得其中之租賃所得主張並無租賃之
     事實，援用稅捐稽徵法第28條規定請求退還所繳租賃所得
     之稅款，顯與該條以因適用法令錯誤或計算錯誤而有溢繳
     稅款之情形不符，並無申請退還溢繳稅款之可言，故被上
     訴人就上訴人系爭84年度綜合所得稅款之退補，本應依稅
     捐稽徵法第38條規定之方式辦理，始稱允恰，惟被上訴人
     以上訴人82年度綜合所得稅提起訴願時，未依稅捐稽徵法
     第39條規定繳納應納稅額半數，遂依同法第29條規定，就
     所認上訴人84年度綜合所得稅應退溢繳租賃所得稅款423,
     868元予以抵繳82年度綜合所得稅應納之稅款（上訴人誤係
     抵充82年度復查決定應納稅額半數之擔保）而否准上訴人
     所請退稅之申請，結果並無不同，原審因將原處分及訴願
     決定均予維持，載明其判斷而得心證之理由於判決，並敘
     明兩造其餘陳述及舉證，不影響本件之判斷，不予一一論
     列之旨，核無違誤。上訴論旨，仍執前詞，指摘原判決適
     用法令不當、判決理由矛盾及不備理由之違背法令，求予
     廢棄，難認有理由，應予駁回。
據上論結，本件上訴為無理由，爰依行政訴訟法第255條第1項、
第98條第3項前段，判決如主文。
中    華    民    國    95    年    6     月    8     日
                  第二庭審判長法  官  廖  政  雄
                              法  官  林  清  祥
                              法  官  鍾  耀  光
                              法  官  姜  仁  脩
                              法  官  胡  國  棟
以  上  正  本  證  明  與  原  本  無  異
中    華    民    國    95    年    6     月    8     日
                              書記官  陳  盛  信


司法院資訊處製作；財團法人民間司法改革基金會備份。
